【裁判字號】    97,訴,534
【裁判日期】    971021
【裁判案由】    執行異議之訴
【裁判全文】
臺灣彰化地方法院民事判決  97年度訴字第534號
原      告  丁○○
訴訟代理人  蕭博仁律師
複代理人    丙○○
被      告  兆豐國際商業銀行股份有限公司台北分公司
法定代理人  甲○○
訴訟代理人  乙○○
上列當事人間執行異議之訴事件，本院於民國97年10月7日言詞
辯論終結，判決如下：
    主  文
本院中華民國九十七年度執字第一七０三六號清償票款之強制執
行事件所為之執行程序，應予撤銷。
訴訟費用新臺幣壹萬壹仟柒佰玖拾壹元由被告負擔。
    事實及理由
一、原告主張：
  (一)被告兆豐國際商業銀行股份有限公司（下稱兆豐銀行）台北
    分公司（原為交通銀行台北分行，於民國95年8月21日起與
    中國國際商業銀行合併，其後更名為兆豐國際商業銀行股份
    有限公司台北分公司）於97年5月28日，持本院96年8月14
    日彰院賢執丁96年度執字第20906號債權憑證，聲請本院民
    事執行處以97年度執字第17036號強制執行程序（下稱系爭
    執行程序），查封原告所有坐落彰化縣北斗鎮○○段1475-4
    地號土地。按票據法第22條第1項規定，執票人對本票發票
    人之權利，自到期日起算3年，3年間不行使者，因時效而消
    滅。又消滅時效，因起訴而中斷；開始執行行為或聲請強制
    執行與起訴有同一效力：時效中斷者，自中斷之事由終止時
    ，重行起算，亦分別為民法第129條第1項、第2項、第137條
    第1項所明定。是聲請強制執行雖可發生中斷時效之效力，
    惟於該強制執行事件終結時，中斷之時效應重行起算，而執
    行法院依強制執行法第27條規定，於債務人無財產可供執行
    ，或雖有財產經強制執行後所得數額仍不足清償債務時，發
    給債權人債權憑證，亦為執行程序終結之原因之一，其因開
    始執行而中斷之時效，即應由此重行起算。再按經確定判決
    或其他與確定判決有同一效力之執行名義所確定之請求權，
    其原有消滅時效期間不滿5年者，因中斷而重行起算之時效
    期間為5年，民法第137條第3項固定有明文。惟所謂「與確
    定判決有同一效力之執行名義」係指實體上爭執業已確定者
    而言，按法律所以規定短期消滅時效，係以舉證困難為主要
    目的，如請求權經法院判決確定，或和解、調解成立者，其
    實體權利義務關係業已確定，不再發生舉證問題，為保護債
    權人之合法利益，以免此種債權人明知債務人無清償能力，
    仍須不斷請求強制執行或為其他中斷時效之行為，並為求其
    與強制執行法第4條第3項規定相呼應，所以有民法第137條
    第3項延長時效期間為5年之規定；而本票執票人依票據法第
    123條規定，聲請法院裁定許可對發票人強制執行，係屬非
    訟事件，此項裁定並無確定實體上法律關係存否之實質確定
    力，自非與確定判決有同一效力之執行名義，執票人之請求
    權消滅時效期間，並不能因取得法院許可強制執行之裁定而
    延長為5年（最高法院83年度台上字第2675號判決、台灣高
    等法院92年度上易字第502號判決要旨參照）。
  (二)查本件原執行名義係台灣台北地方法院68年度票字第1010號
    本票裁定（下稱系爭本票裁定），嗣被告聲請執行，因原告
    當時無財產，經本院於68年9月18日核發68年度民執字第219
    7號債權憑證終結在案。揆諸上開說明，被告票款請求權應
    自前開債權憑證核發時，即重行起算3年時效，即至71年9月
    17日，消滅時效即已完成。惟被告未提出其曾於71年9月17
    日前向本院聲請強制執行之證明，僅提出78年8月間向本院
    聲請強制執行之書狀，似非於時效期間內再對原告聲請強制
    執行，自不生中斷時效之效力。被告於87年10月29日取得本
    院87年執丁字第7716號債權憑證後，亦應於90年10月28日前
    再向本院聲請強制執行，始生中斷時效之效力。然被告持前
    開債權憑證向本院聲請對原告強制執行後，再次取得債權憑
    證之時間為91年7月24日，距離90年10月28日已逾8月，似非
    於時效期間內聲請強制執行。是原告主張被告本票債權已罹
    於時效，聲明拒絕給付，並請本院調閱68年71年期間，及87
    年至91年期間之卷宗資料，查明被告是否確於時效未完成前
    ，即每次取得債權憑證後起3年內，均曾於鈞院聲請強制執
    行，以維護原告之權益。
  (三)又本件被告之票款請求權，自本院91年度執丁字第6217號清
    償票款強制執行事件終結而核發債權憑證時，即自91年7月2
    4日重行起算時效，至94年7月23日消滅時效即告完成，然被
    告遲至96年間始持上開債權憑證聲請強制執行，雖經本院於
    96年8月14日以96年度執丁字第20906號清償借款強制執行事
    件核發債權憑證在案。然被告對原告主張本票債權，早已罹
    於3年時效而消滅，被告上開聲請強制執行，自不生中斷時
    效之效果，原告自得以時效消滅為由，拒絕給付。按執行名
    義成立後，如有消滅或妨礙債權人請求之事由發生，債務人
    得於強制執行程序終結前，向執行法院對債權人提起異議之
    訴，強制執行法第14條第1項定有明文。而所謂有消滅債權
    人請求之事由，係指可使執行名義所載請求之全部或一部失
    其存在之事由，如清償、消滅時效完成等，致執行名義所載
    之請求權，不得執行者而言。被告本票債權於96年8月14日
    本院核發96年度執丁字第2090號債權憑證前，時效既早已完
    成，原告就本件強制執行事件提起債務人異議之訴，主張時
    效抗辯，拒絕給付，於法自屬有據。
  (四)另查，系爭本票裁定係以原告簽發之本票、授權書及印鑑卡
    為憑，惟由上開本票、授權書、印鑑卡觀之，在發票人及戶
    名行下所簽署之「陳文祥」字樣，非原告姓名「丁○○」，
    且所簽字跡與原告字跡並不相同，顯非原告所簽署，而係他
    人未經原告同意，分別偽造原告名義之署押3 枚於上開本票
    、授權書、印鑑卡上，原告並未簽署系爭本票、授權書及印
    鑑卡。另該本票發票人另簽有「丁○○」字樣，其筆劃書寫
    樣式工整，與原告習慣以連續軌跡書寫亦不同。又本件系爭
    本票裁定，及本院分別以68年度民執字2197號、78年度執字
    第2398號、81年度執字第2920號、84年度執字第2874號、87
    年度執字第7716號、91年度執丁字第6217號、96年度執丁字
    20906號受理之清償票款強制執行事件所為之執行命令皆未
    送達原告，顯非適法。原告由68年迄今，僅曾收受本院民事
    執行處97年5月29日彰院賢民97執丁字第17036號查封登記函
    ，爰依強制執行法第14條第1項之規定提起本件訴訟，並聲
    明：本院97年度執字第17036號強制執行事件所為之強制執
    行程序，應予撤銷。
二、被告抗辯：
  (一)系爭本票裁定業經台灣台北地方法院於68年4月24日裁定，
    原告未於接到該裁定後10日或20日之不變期間內，提起抗告
    或確認債權不存在之訴，並主張系爭本票係偽造云云，為不
    可採。又本件執行名義、執行年度，時效期間均如附表所示
    ，係合於法定時效即法定時效3年內行使追索權。嗣於本金
    請求權時效15年內，聲請中斷債權憑證時效，則本件執行名
    義合於本金請求權之法定時效。
  (二)本件原執行名義經聲請強制執行後，以不足受償經本院於68
    年換發債權憑證予被告收執，被告分別於68、78、81、84、
    87、91、96等年度聲請強制執行（如附表所示），陳明債務
    人現無財產可供執行，以中斷債權憑證時效，依強制執行法
    第27條之規定，不以送達債務人為必要。並聲明：原告之訴
    駁回；訴訟費用由原告負擔。
三、本院之判斷：
  (一)按執行名義成立後，如有消滅或妨礙債權人請求之事由發生
    ，債務人得於強制執行程序終結前，向執行法院對於債權人
    提起異議之訴；如以裁判為執行名義時，其為異議原因之事
    實發生在前訴訟言詞辯論終結後者，亦得主張之。執行名義
    無確定判決同一之效力者，於執行名義成立前，如有債權不
    成立或消滅或妨礙債權人請求之事由發生，債務人亦得於強
    制執行程序終結前提起異議之訴，強制執行法第14條第1、2
    項定有明文，是依該條規定提起債務人異議之訴者，應於強
    制執行程序終結前為之。經查本院97年度執字第17036 號清
    償票款執行程序（下稱系爭執行程序），業經本院民事執行
    處於97年7月8日查封原告所有坐落彰化縣北斗鎮○○段
    1475-4地號、面積74平方公尺之土地，並經鑑價完畢，是以
    本院97年度執字第17036號清償票款事件之強制執行程序，
    尚未終結甚明。故原告於上開強制執行程序終結前，提起本
    件債務人異議之訴，於法自無不合，合先敘明。
  (二)經查，原告主張系爭本票債務，前經被告聲請臺灣台北地方
    法院以68年度票字第1010號民事裁定准予強制執行，再經被
    告持以聲請強制執行，因被告當時無財產可供執行，其後由
    本院依強制執行程序，分別換發68年度執字第2197號債權憑
    證、72年度執字第1653號債權憑證、78年度執字第2398號債
    權憑證、81年度執字第2920號債權憑證、84年度執字第2874
    號債權憑證、87年度執字第7716號債權憑證、91年度執字第
    6217號債權憑證、96年度執字第2090 6號債權憑證（如附表
    所示）。另被告執本院96年8月14日彰院賢執丁96年度執字
    第20906號債權憑證為執行名義，聲請本院民事執行處以97
    年度執字第17036號清償票款之強制執行程序，查封原告所
    有坐落彰化縣北斗鎮○○段1475-4地號土地等情，經本院依
    職權調閱本院97年度執字第17036號執行卷宗查核屬實，亦
    為兩造所不爭執，是原告前揭主張事實，堪信為真。
  (三)按消滅時效，因起訴而中斷；開始執行行為或聲請強制執行
    與起訴有同一效力；時效中斷者，自中斷之事由終止時，重
    行起算；經確定判決或其他與確定判決有同一效力之執行名
    義所確定之請求權，其原有消滅時效期間不滿5年者，因中
    斷而重行起算之時效期間為5年，分別為民法第129條第1項
    、第2項、第137條第1項、第3項分別定有明文。所謂「與確
    定判決有同一效力之執行名義」係指實體上爭執業已確定者
    而言，如請求權經法院判決確定，或和解、調解成立者，其
    實體權利義務關係業已確定，不再發生舉證問題，為保護債
    權人之合法利益，以免此種債權人明知債務人無清償能力，
    仍須不斷請求強制執行或為其他中斷時效之行為，並為求其
    與強制執行法第四條第三項規定相呼應，所以有民法第一百
    三十七條第三項延長時效期間為五年之規定；而本票執票人
    依票據法第123條規定，聲請法院裁定許可對發票人強制執
    行，係屬非訟事件，此項裁定並無確定實體上法律關係存否
    之實質確定力，自非與確定判決有同一效力之執行名義，執
    票人之請求權消滅時效期間，並不能因取得法院許可強制執
    行之裁定而延長為5年，最高法院83年度台上字第2675號判
    決意旨可資參照。查本件原始執行名義為68年度票字第1010
    號民事本票裁定，屬非訟事件，無確定實體上法律關係存否
    之實質確定力，自非與確定判決有同一效力之執行名義；又
    債權人即被告持上開執行名義對債務人即原告聲請強制執行
    ，時效即中斷，嗣因債務人當時縱無財產可供執行或雖有財
    產經強制執行後所得數額仍不足清償債務時，發給債權人即
    被告債權憑證，使該強制執行程序終結，時效重行起算，仍
    不得因此延長五年，應依票據法第22條第1項規定，時效期
    間仍為3年。故被告辯稱：本件時效為15年云云，殊嫌無據
    ，不足為採。
  (四)查本件被告於91年7月24日以本院87年度執字第7716號債權
    憑證為執行名義聲請對原告強制執行，則本件本票票款請求
    權消滅時效因執行行為而中斷，嗣因未全部受償，而經本院
    核發91年度執字第6217號債權憑證，被告之本票票款請求權
    時效即自取得債權憑證之翌日即91年7月25日起算至94年7月
    24日止，共3年。詎被告遲至96年8月24日始持上開債權憑證
    再聲請強制執行，此為被告所不爭執，顯逾3年之時效期間
    自明。按時效完成後，債務人得拒絕給付，民法第144條第1
    項著有規定。原告主張被告聲請強制執行之本票票款請求權
    ，已罹於時效而消滅，主張拒絕給付之抗辯權，足以妨害執
    行債權人之請求乙節，非無所據，堪予採信。從而，原告依
    強制執行法第14條第1項規定，請求撤銷本院97年度執字第
    17036號清償票款之強制執行程序，應屬有理，當予准許。
四、本件事證已臻明確，兩造其餘主張及舉證資料，經本院審酌
    後認與判決結果無影響，爰不另一一論述，附此敘明。
五、訴訟費用負擔之依據：民事訴訟法第78條。
中    華    民    國    97    年    10    月    21    日
                    民事第二庭    法  官  張德寬
附表
┌─────────────────┬─────┬─────┐
│執行名義名稱                      │執行日期  │期間      │
├─────────────────┼─────┼─────┤
│本票到期日68.01.19                │--        │--        │
├─────────────────┼─────┼─────┤
│北院68年度票字第1010號民事裁定    │68.04.24  │4個月     │
├─────────────────┼─────┼─────┤
│本院68年度執字第2197號債權憑證    │68.09.18  │6個月     │
├─────────────────┼─────┼─────┤
│本院72年度執字第1653號債權憑證    │72.05.25  │3年7個月  │
├─────────────────┼─────┼─────┤
│本院75年度石執乙字第3210號債權憑證│75.08.22  │3年3個月  │
├─────────────────┼─────┼─────┤
│本院75年度興執丁字第39595號債權憑 │78.8      │3年       │
│證                                │          │          │
├─────────────────┼─────┼─────┤
│本院78年度執字第2398號債權憑證    │78        │3年       │
├─────────────────┼─────┼─────┤
│本院81年度執字第2920號債權憑證    │81        │3年       │
├─────────────────┼─────┼─────┤
│本院84年度執字第2874號債權憑證    │84.10.06  │3年       │
├─────────────────┼─────┼─────┤
│本院87年度執字第7716號債權憑證    │87.10.09  │3年       │
├─────────────────┼─────┼─────┤
│本院91年度執字第6217號債權憑證    │91.07.24  │3年9個月  │
├─────────────────┼─────┼─────┤
│本院96年度執字第20906號債權憑證   │96.08.24  │4年11個月 │
└─────────────────┴─────┴─────┘
以上正本係照原本作成。
如對判決上訴，應於判決送達後20日內向本院提出上訴狀（須附
繕本）。
中    華    民    國    97    年    10    月    21    日
                                  書記官  魏淑美


司法院資訊處製作；財團法人民間司法改革基金會備份。
